【裁判字號】    98,交易,440
【裁判日期】    990722
【裁判案由】    過失傷害
【裁判全文】
臺灣板橋地方法院刑事判決             98年度交易字第440號
公  訴  人  臺灣板橋地方法院檢察署檢察官
被      告  乙○○
選任辯護人  賴傳智律師（法律扶助基金會轉介）
上列被告因過失傷害案件，經檢察官提起公訴（98年度調偵字第
976 號），本院判決如下：
    主    文
乙○○過失傷害人，處有期徒刑參月，如易科罰金，以新臺幣壹
仟元折算壹日。
    事    實
一、乙○○於民國98年2 月23日凌晨3 時37分許，駕駛車牌號碼
    K5L-021 號普通重型機車，沿臺北縣中和市○○路往中山路
    方向行駛外側車道，行經中和市○○路與中正路路口欲右轉
    中正路時，應注意車前狀況及兩車併行之間隔，並隨時採取
    必要之安全措施，而當時雖係夜間，但有照明，且天氣晴，
    屬乾燥之柏油路面，無缺陷，亦無障礙物，視距良好，並無
    不能注意情事，適甲○○騎乘車牌號碼688-DCY 號普通重型
    機車亦沿員山路同向行駛在其右前側（亦即乙○○前揭機車
    車頭約在甲○○左側肩膀的旁邊），乙○○疏未注意車前狀
    況，亦未與甲○○所騎同向機車保持適當之間隔距離，迨甲○○前揭機車車身甫再往前騎一點，乙○○即貿然往右偏行
    ，其機車車頭刮擦甲○○前揭機車座墊後方護把，致甲○○
    雖再往騎乘約10餘公尺，但仍因重心不穩而人車倒地，因而
    受有頭部創傷併顱內出血、左遠端橈骨骨折等傷害。乙○○
    於肇事後，在有偵查犯罪職權之公務員查知其為犯人前，即
    在場主動向接獲報案前來處理之臺北縣政府警察局交通警察
    隊中和分隊警員自承肇事並接受裁判，因而查悉上情。
二、案經甲○○訴由臺北縣政府警察局中和分局報請臺灣板橋地
    方法院檢察署檢察官偵查後起訴。
    理    由
一、被告乙○○及辯護人對於公訴人所提之證據資料及以下本院
    作為判斷依據之各項證據資料，均同意或不爭執其證據能力
    ，本院審酌該等言詞供述及書面作成時之情況認為適當，均
    無不宜作為證據之情事，依刑事訴訟法第159 條之5 規定，
    均得作為證據。
二、訊據被告雖矢口否認有何過失傷害犯行，略辯稱：伊與告訴
    人甲○○是騎機車在同1 條車道，伊在前面，告訴人在後面
    ，當時伊是順彎而非轉彎，所以不用打方向燈也是可以，但
    伊還是有打方向燈，伊是切進去之後才被撞的；伊認為撞擊
    點是在伊機車右側車身油箱處，因為該處凹了一個大洞，告
    訴人說她的機車在伊前面等語應非事實，證人丙○○說是伊
    左後照鏡與告訴人機車擦到也不對云云，然查：
  (一)告訴人於前揭時間騎乘車牌號碼688-DCY 號普通重型機車亦
    沿員山路往中山路方向行駛，再未抵達員山路與中正路口停
    止線前即與被告機車擦撞（至於如何擦撞，則詳待後述），
    其後再往前騎1 小段路即因重心不穩而人車倒地，因而受有
    頭部創傷併顱內出血、左遠端橈骨骨折傷害，另當時雖係夜
    間，但有照明，且天氣晴，屬乾燥之柏油路面，無缺陷，亦
    無障礙物，視距良好等事實，業據告訴人於本院98年10月19
    日以證人身份證述甚詳，且為被告所不否認，並有道路交通
    事故現場圖、道路交通事故調查表（一）（二）、員警抵達
    現場時所拍現場照片12張及亞東紀念醫院診斷證明書在卷可
    查，堪信真實。
  (二)關於兩車倒地前之行車動向亦即如何擦撞部分：
    1.被告於98年2 月23日7 時22分至56分警詢時係稱：我不知
      道對方在我後面，我打方向燈後，沒有去看後方是否有來
      車，我右轉時，突然對方（甲○○）撞上我右側車身，我
      們雙雙倒地；我是被撞後才知道，來不及反應；我認為對
      方騎太快，不知道責任歸誰云云（偵字卷第6 至7 頁），
      惟查被告當日經警對其施以呼氣酒精濃度測試後，在兩車
      碰撞倒地後將近1 個多小時之同日5 時0 分許，仍測得每
      公升0.33毫克之酒測值（有測試紙附於偵字卷第18頁可查
      ，另其涉嫌酒態駕駛罪部分則因證據不足而經檢察官為不
      起訴處分），且其警詢時亦自稱：伊肇事前有在士林好樂
      迪與十幾個朋友一起開始喝啤酒，伊大約是當日凌晨零時
      許開始喝，喝了兩小瓶等語（偵字卷第7 頁），則其於深
      夜時分、甫飲完2 罐啤酒後，騎車從臺北市士林區騎至臺
      北縣板橋市時，是否始終維持與正常人一樣之注意能力，
      甚屬有疑，從而其於與告訴人機車發生碰撞前，是否確已
      注意並掌握告訴人之機車動向，更非無疑，此由其於同日
      17時偵訊時自稱：（問：何以發生車禍？）當時可能是我
      方向燈太晚打，亦可能是對方騎太快，實際原因我「不太
      清楚」；我認為彼此均有過失云云（偵字卷第38頁），亦
      可得證。亦即，假若被告於與告訴人機車碰撞前即已注意
      並掌握告訴人之機車動向，按理應於偵訊時為與警詢時相
      同之描述（即甲○○機車突然撞上伊右側車身），然其於
      同日偵訊時卻改稱：實際原因我「不太清楚」等語，核與
      常理即有違背。
    2.依據現場圖及現場照片（偵字卷第22、24至31頁），可知
      被告與告訴人均係沿員山路往中山路方向行駛，該處路口
      為設有右轉引道之路口，亦即可以沿該引道直接右轉，不
      受同向號誌之拘束；又被告機車（即圖內之A 車）停在未
      到達引道斜線區附近，且在未達該引道處（亦未達機車等
      待區○○○○○路面上留有被告機車倒地時所留總長約3.
      5 公尺、斷斷續續之刮地痕，表示被告機車在未達機車等
      待區前即已倒地，以其當時行進方向、速度及物理慣性作
      用而言，應可推知被告機車係在此之前即與告訴人機車發
      生碰撞；另告訴人機車係倒在被告機車刮地痕前方約18公
      尺處（已過該路口斑馬線），且在距離被告機車刮地痕約
      14公尺處之地面上亦有告訴人機車所留斷斷續續之刮地痕
      ，參以被告於警詢時稱伊當時要右轉，而告訴人於本院審
      理時稱伊當時要直行等情狀，假設告訴人機車係在被告機
      車後方，並於被告機車要右轉時，高速以其車頭撞擊被告
      機車右側車身油箱處，按理應會在其機車右側油箱凹陷處
      留下紅色之車身油漆轉移痕，但依卷附被告機車照片（偵
      字卷第29、30頁），均未見有此痕跡。其次，假設告訴人
      機車係高速以其車頭撞擊被告機車右側車身油箱處，按理
      被告機車因係右側車身垂直受力，故其被撞後應係往左飛
      離後倒地，則被告及其機車乃至於車上乘客應係左側受傷
      ，但依被告、丙○○所言及卷附被告機車照片，可知不論
      是被告本人或其機車抑或證人丙○○均非左側受傷，而係
      右側受傷。再者，假設告訴人機車係高速以其車頭撞擊被
      告機車右側車身油箱處，因其前進動能已因撞擊被告機車
      而被減弱甚至抵銷，按諸常理，其機車應會在被告機車處
      附近倒地，然實際上告訴人機車卻是在被告機車刮地痕前
      方約18公尺處才倒地後靜止。綜上各節，可知被告所稱前
      述肇事前之行車動向及碰撞點，顯與客觀事證及經驗法則
      有違，所言自難遽採。
    3.告訴人甲○○於本院審理時以證人身份具結證稱：伊當時
      係沿員山路同向行駛在其右前側，被告騎車在伊左側後方
      ，亦即被告車頭約在伊左側肩膀的旁邊，後來伊就跌倒，
      伊不知到為何跌倒，對於撞擊點也沒有印象等語（本院卷
      第55頁反面至第56頁），核與被告前揭所辯雖有不同，然
      細觀偵字卷第30頁下方照片，可知告訴人機車座墊後方護
      把處有1 條刮痕，且該刮痕右端（按指面對車尾時而言）
      並非一直沿伸至該車右側車身，另因告訴人機車車尾處係
      向中間內縮的尖狀設計，故由第26頁照片，亦可知告訴人
      機車尾端亦未直接接觸地面，應可排除該刮痕係因告訴人
      機車倒地時刮擦地面所造成，而此刮痕高度因與告訴人機
      車前輪高度相近，再對照被告當時係欲右轉，而告訴人則
      係直行車之客觀情狀，及倘無外力干擾，告訴人機車按理
      應無重心不穩導致跌倒之經驗法則，堪認前揭照片中所拍
      得告訴人機車座墊後方護把處之刮痕，應係被告機車在肇
      事前右轉時，其機車車頭處擦撞到行進中之告訴人機車座
      墊後方護把處，導致除自己重心不穩向右倒地外，告訴人
      機車亦因而重心不穩，乃至於繼續向前騎1 段路後跌倒在
      地等結果。況且，告訴人與被告素不相識，亦無仇怨，假
      設告訴人係欲以刑逼民，向被告訛取鉅額損害賠償費用，
      按理應係陳述1 個明顯遭受被告機車撞擊導致重心不穩倒
      地之事實，然其於本院審理時卻係具結證稱：「他靠近我
      之後，我就跌倒，沒有意識」、「對於我的機車與被告機
      車的擦撞點沒有印象」、「他從我左後方過來，我發現時
      被告距離我很近，他的車頭大約在我肩膀的左方，之後我
      就完全沒有印象」等語（本院卷第55頁反面、第56頁），
      其中「對於擦撞點沒有印象」等語，恰巧亦與前揭告訴人
      機車係遭後方被告機車前輪擦撞其座墊後方護把導致重心
      不穩，才會對碰撞點沒有印象等事實相吻。其既已具結擔
      保所言屬實，所述案發經過亦與道路交通事故現場圖及現
      場照片等客觀證據相符，當具有相當之可信性。從而，被
      告其後於98年3 月13日偵訊乃至於本院審理時所稱：告訴
      人是車頭撞擊伊機車右側油箱云云，諒係事後卸責之詞，
      不足採信。
    4.至於被告雖質疑稱：假如告訴人說的是真的，那伊機車油
      箱右側為何會凹1 個洞云云，但證人即當時坐在被告機車
      後座被載之丙○○於本院審理時則具結證稱：被告機車右
      側油箱之所以會凹下去，是因為被告機車原地倒下所造成
      等語（本卷第58頁），且細觀偵字卷第29頁下方照片，可
      知被告機車右手把邊緣確實有擦痕，對照被告於警詢時陳
      稱：伊係右臉及右膝撞傷等語（偵字卷第6 頁），證人丙○○於本院審理時亦證稱：伊係右手手肘、右膝蓋擦傷等
      語（本院卷第57頁反面），可知被告機車於與告訴人機車
      發生擦撞後，被告機車係向右倒地。再觀偵字卷第29頁上
      方照片，雖可發現被告機車油箱右側有1 凹陷痕跡，但如
      以該機車龍頭中心點為準左右擺動方向盤，該凹陷處與該
      機車右手把迴旋半徑範圍應有重疊，則該凹痕是否係在被
      告機車向右倒地時，因車身重量較重再加上重力加速度，
      導致右手把末端處撞擊油箱右側所致，尚非毫無可能，自
      難僅因被告機車油箱右側有該凹陷，即認告訴人所述並不
      可採。況且，由證人丙○○於本院審理時雖具結證稱：當
      時告訴人機車從我們的左側撞上我們的後照鏡後，她含人
      帶車往正前方飛出去撞倒安全島；告訴人機車從左側撞倒
      被告機車後照鏡後，被告機車左方後照鏡好像歪一邊等語
      （本院卷第57頁），可知其所證述之碰撞經過亦顯與被告
      所述不同，則被告所言是否為真，當更有疑。至於前揭證
      人丙○○所述碰撞經過，與告訴人所述情節雖亦有所不同
      ，但至少就兩車於碰撞瞬間之相對位置（亦即告訴人機車
      在前，被告機車在後）乙節，係與告訴人所言相符，其他
      細節部分雖與本院前揭認定之事實不同，但由其另稱：肇
      事前被告喝了一點點酒，我也喝了一點點酒等語（本院卷
      第58頁反面），可知其與被告之飲酒狀況應該差不多，亦
      即雖尚未達酒醉酩酊、意識不清之程度，但仍應有些許微
      醺反應較慢之情形，且本案車禍事故係發生於一瞬間的事
      ，其又係在後被載之人，對於被告機車行進動向及路況等
      節之反應當然不若實際駕駛人，故其所知部分是否因受酒
      醉影響導致錯誤，尚非無疑，故其此部分所言，當仍不足
      作為被告有利之認定依據。
  (三)綜上所述，被告於本案肇事前，既然未注意車前狀況，亦未
    與甲○○所騎同向機車保持適當之間隔距離，即貿然往右偏
    行，而以其機車車頭於右轉過程中刮擦甲○○前揭機車座墊
    後方護把，致甲○○雖再往騎乘約10餘公尺，但仍因重心不
    穩而人車倒地，因而受有頭部創傷併顱內出血、左遠端橈骨
    骨折等傷害，則其過失行為與甲○○受傷之結果間，當具相
    當因果關係。從而，本案事證明確，被告犯行堪以認定。
三、核被告所為，係犯刑法第284 條第1 項之過失傷害罪。次按
    於犯罪未被發覺前，向該管公務員告知其犯罪，而不逃避接
    受裁判者，即與刑法第62條規定自首之條件相符。至於自首
    後對其犯罪事實有所主張或辯解，係被告辯護權之行使，不
    能據此一端即謂被告無接受裁判之意（最高法院84年度台上
    字第829 號判決參照），且行為是否構成犯罪之要件，應由
    法院加以認定，非憑行為人主觀認定或承認與否而確定（臺
    灣高等法院暨所屬法院86年法律座談會結論同此見解）。本
    案被告於本案肇事後，警員前往現場處理時，在其上開犯行
    未為任何有偵查犯罪職權之公務員已知悉前，即不逃避接受
    裁判而當場向警員自首，承認其為肇事人乙節，有臺北縣政
    府警察局道路交通事故肇事人自首情形紀錄表在卷可按（偵
    字卷第25頁），其既已向該管公務員申述犯罪事實，而不逃
    避接受裁判，已合於刑法第62條前段所定對於未發覺之犯罪
    自首而接受裁判之要件，應依該條規定減輕其刑。爰審酌被
    告有並無不良前案紀錄（有臺灣高等法院被告前案紀錄表附
    卷可稽），兼衡其智識程度、其於本案車禍事故之過失程度
    、告訴人受傷程度，及其迄今仍未與告訴人達成和解並賠償
    其損害等犯後態度等一切情狀，量處如主文所示之刑，並諭
    知如易科罰金之折算標準。
四、按除簡式審判程序、簡易程序及第376 條第1 款（即最重本
    刑為3 年以下有期徒刑、拘役或專科罰金之罪）、第2 款（
    即刑法第320 條、第321 條之竊盜罪）所列之罪之案件外，
    第一審應行合議審判，刑事訴訟法第284 條之1 。本案被告
    被訴刑法第284 條第1 項之過失傷害罪，屬前揭刑事訴訟法
   否認 第376 條第1 款之罪，得由法官獨任審判，附此敘明。
據上論斷，應依刑事訴訟法第284 條之1 、第299 條第1 項前段
，刑法第284 條第1 項、第62條前段、第41條第1 項前段，刑法
施行法第1 條之1 第1 項、第2 項前段，判決如主文。
本案經檢察官林慈雁到庭執行職務。
中    華    民    國    99    年    7     月    22    日
                  刑事第六庭  法  官  楊明佳
以上正本證明與原本無異。
如不服本判決應於收受送達後10日向本院提出上訴書狀，並應敘
述具體理由；其未敘述上訴理由者，應於上訴期間屆滿後20日內
向本院補提理由書（均須按他造當事人之人數附繕本）「切勿逕
送上級法院」。
                              書記官  林金良
中    華    民    國    99    年    7     月    22    日
附錄本案論罪科刑法條全文
刑法第284條
因過失傷害人者，處6 月以下有期徒刑、拘役或5 百元以下罰金
，致重傷者，處1 年以下有期徒刑、拘役或5 百元以下罰金。
從事業務之人，因業務上之過失傷害人者，處1 年以下有期徒刑
、拘役或1 千元以下罰金，致重傷者，處3 年以下有期徒刑、拘
役或2 千元以下罰金。

司法院資訊處製作；財團法人民間司法改革基金會備份。
